臺灣高等法院刑事裁定
109年度毒抗字第193號
抗  告  人  
即  被  告  陳柏甫



上列抗告人即被告因違反毒品危害防制條例案件，不服臺灣新北
地方法院109年度毒聲字第410號中華民國109年9月8日裁定（聲
請案號：臺灣新北地方檢察署109年度毒偵字第3913號），提起
抗告，本院裁定如下：
    主  文
原裁定撤銷，發回臺灣新北地方法院。   
    理  由
一、原裁定意旨略以：抗告人即被告甲○○（下稱抗告人）基於施
    用第二級毒品甲基安非他命之犯意，於民國109年6月6日0時
    許，在新北市○○區○○路00號上格飯店610號房內，以將第二
    級毒品甲基安非他命置於玻璃球內燒烤吸食其煙霧之方式，
    施用第二級毒品甲基安非他命1次。嗣於同日1時22分許，在
    前開處所為警執行臨檢勤務查獲，當場扣得第二級毒品甲基
    安非他命1包、吸食器1組，並經警採集其尿液送驗，結果呈
    安非他命、甲基安非他命陽性反應等情，業據其於警詢、偵
    查時均坦承不諱，被告於109年6月6日為警採集之尿液檢體
    ，經送臺灣檢驗科技股份有限公司以酵素免疫分析法及氣相
    層析質譜儀法檢驗，檢驗結果確呈安非他命、甲基安非他命
    陽性反應等情，有新北市政府警察局受採集尿液檢體人姓名
    及檢體編號對照表（尿液檢體編號：C0000000號）、臺灣檢
    驗科技股份有限公司109年6月19日濫用藥物檢驗報告各1份
    在卷可參，足見其任意性自白與事實相符，堪認有施用第二
    級毒品甲基安非他命之犯行。又抗告人前未曾因違反毒品危
    害防制條例案件，經法院裁定令入勒戒、戒治處所施以觀察
    、勒戒或強制戒治，有本院被告前案紀錄表1份附卷可稽，
    爰裁定抗告人施用第二級毒品，應送勒戒處所觀察、勒戒。
二、抗告意旨略以：
  ㈠抗告人於109年6月6日施用毒品遭警方查獲，涉犯毒品條例第
    10條之罪嫌，然修正後之毒品條例於109年7月15日生效施行
    ，抗告人所適用之法律於行為後有變更之情形，原裁定漏未
    於理由欄中爰引毒品條例第35條之1規定說明新舊法適用之
    依據，已有紕漏，不無草率之嫌。
　㈡實務上檢察官對於施用毒品被告為附命緩起訴之處分，均命
    被告至醫療院所接受戒瘾治療，作為緩起訴之條件，而戒癮
    治療除透過具有專業知識之醫療院所與醫療人員外，更須遵
    循「毒品戒癮治療實施辦法及完成治療認定標準」規定，以
    及地檢署不定期驗尿，整體期間遠比觀察、勒戒為長。原裁
    定疏未探求上情，遽認「被告經檢察官為附命緩起訴處分確
    定後，不等同於事實上已接受觀察、勒戒」，實有忽略戒癮
    治療搭配緩起訴處分制度之疑。
  ㈢現行毒品條例第20條第3項及第23條第2項之年限，改成3年，
    但未明示排除甚或否定檢察官為附命完成戒瘾治療之緩起訴
    處分，即認被告已接受等同於「觀察、勒戒」之處遇。抗告
    人因施用毒品案件，經臺灣新北地方檢察署檢察官以107年
    度毒偵字5684號為附命完成戒癮治療之緩起訴處分，並完成
    戒癮治療療程，該緩起訴處分於109年8月21日期滿而確定；
    抗告人另於109年6月6日施用毒品遭查獲，此次犯行既係於
    緩起訴處分確定生效日3年内再犯，應認抗告人已接受等同
    於「觀察、勒戒」之處遇，相當於同條例第23條第2項之觀
    察、勒戒執行完畢；且抗告人曾另次施用毒品遭查獲，由臺
    灣士林地方檢察署以109年度毒偵字第648號為「附命緩起訴
    」之處分，顯見抗告人再犯率甚高，並無將抗告人再送觀察
    、勒戒之實益與必要。檢察官應依毒品條例第24條第1項規
    定（本條新修正條文尚未施行），依法追訴，檢察官聲請裁
    定觀察、勒戒，與法不合。
　㈣抗告人任職科技公司，與母親同住，由於是長子，且2弟弟各
    有家庭，抗告人長年陪伴母親，感情甚篤。抗告人母親今年
    76歲，日前因大腸癌進行手術，目前進行化療，但醫師表示
    隨時有惡化或復發可能，此時抗告人是母親對抗病魔的最大
    力量，且鉅額醫藥費幾由抗告人獨立支應，鑒於目前「觀察
    勒戒」之執行實務，是以連續約40天限制抗告人行動自由於
    勒戒處所，作為執行之期間與方法，原裁定命抗告人至勒戒
    處所執行「觀察勒戒」，與判處40天有期徒刑之「刑事有罪
    判決」並無軒輊，且無「宣告緩刑」、「易科罰金」或「易
    服勞役」可能，倘若如此，抗告人勢必失去工作，抗告人之
    母親更陷於無人照護窘境，懇請駁回檢察官之聲請。
三、按「（第一項）犯第10條之罪者，檢察官應聲請法院裁定，
    或少年法院（地方法院少年法庭）應先裁定，令被告或少年
    入勒戒處所觀察、勒戒，其期間不得逾2月。（第二項）觀
    察、勒戒後，檢察官或少年法院（地方法院少年法庭）依據
    勒戒處所之陳報，認受觀察、勒戒人無繼續施用毒品傾向者
    ，應即釋放，並為不起訴之處分或不付審理之裁定；認受觀
    察、勒戒人有繼續施用毒品傾向者，檢察官應聲請法院裁定
    或由少年法院（地方法院少年法庭）裁定令入戒治處所強制
    戒治，其期間為6個月以上，至無繼續強制戒治之必要為止
    。但最長不得逾1年。（第三項）依前項規定為觀察、勒戒
    或強制戒治執行完畢釋放後，3年後再犯第10條之罪者，適
    用前二項之規定」毒品危害防制條例第20條第1項、第2項、
    第3項定有明文。又毒品危害防制條例第24條規定本法第20
    條第1項及第23條第2項之程序，於檢察官先依刑事訴訟法第
    253條之1第1項、第253條之2之規定，為附命完成戒癮治療
    之緩起訴處分時，或於少年法院（地方法院少年法庭）認以
    依少年事件處理法程序處理時，不適用之（第一項）。前項
    緩起訴處分，經撤銷者，檢察官應依法追訴（第二項）。係
    一般刑事訴訟程序之例外規定，屬刑事訴訟法第一條第一項
    規定之「其他法律所定之訴訟程序」。該第二項既規定，前
    項（第一項）緩起訴處分，經撤銷者，檢察官應依法追訴，
    即已明示施用毒品案件於撤銷緩起訴處分後之法律效果為「
    依法追訴」，而非適用刑事訴訟法第253條之3所定撤銷緩起
    訴處分後得「繼續偵查或起訴」規定，此乃因檢察官已依毒
    品危害防制條例第24條第1項為附命完成戒癮治療之緩起訴
    處分，被告事實上已接受等同「觀察、勒戒」之處遇，惟其
    竟未能履行該條件，自應於撤銷緩起訴處分後依法起訴，而
    無再次聲請法院裁定觀察、勒戒之必要（最高法院100年度
    第1次刑事庭會議決議要旨參照）。是以，被告因檢察官依
    毒品危害防制條例第24條第1項為附命完成戒癮治療之緩起
    訴處分，事實上已接受等同「觀察、勒戒」之處遇，當無疑
    義。
四、經查：
  ㈠抗告人有於前揭時、地，施用第二級毒品甲基安非他命之事
    實，業據其於警詢、偵查中坦承不諱，抗告人於109年6月6
    日為警採集之尿液檢體，經送臺灣檢驗科技股份有限公司以
    酵素免疫分析法及氣相層析質譜儀法檢驗，檢驗結果確呈安
    非他命、甲基安非他命陽性反應等情，有新北市政府警察局
    受採集尿液檢體人姓名及檢體編號對照表（尿液檢體編號：
    C0000000號）、臺灣檢驗科技股份有限公司109年6月19日濫
    用藥物檢驗報告在卷可參（見偵字第3913號第41頁、第95頁
    ），堪認其確有施用第二級毒品甲基安非他命之犯行。
  ㈡被告前因施用毒品案件，經臺灣新北地方檢察署檢察官以107
    年度毒偵字第5684號為緩起訴處分確定，於109年8月21日緩
    起訴期滿，又因施用毒品案件，經臺灣士林地方檢察署檢察
    官以109年度毒偵字第648號為緩起訴處分，有本院被告前案
    紀錄表存卷可查，倘抗告人因檢察官依毒品危害防制條例第
    24條第1項為附命完成戒癮治療之緩起訴處分，事實上已接
    受等同「觀察、勒戒」之處遇，惟遍查全卷，並無關於抗告
    人是否已依臺灣士林地方檢察署檢察官指示前往醫療院所接
    受評估與後續戒癮治療，及其治療成效如何之事證，此部分
    應再予查明。抗告意旨稱其因施用毒品案件，經臺灣新北地
    方檢察署檢察官以107年度毒偵字5684號為附命完成戒癮治
    療之緩起訴處分，並完成戒癮治療療程，該緩起訴處分於10
    9年8月21日期滿而確定等情，與其完成附命緩起訴之戒癮治
    療之緩起訴處分，事實上已接受等同「觀察、勒戒」之處遇
    相關，即有再行審酌之必要。
五、綜上所述，原裁定以被告確有於前述時地施用第二級毒品之
    犯行，即逕准許檢察官之聲請，命被告至勒戒處所觀察、勒
    戒，非無商榷之餘地。被告提起本件抗告，尚非全無理由，
    自應由本院將原裁定撤銷，發回原審法院詳加調查，另為妥
    適之裁定。又原審所為觀察、勒戒裁定屬中間裁定性質，被
    告施用毒品案件目前仍繫屬於原審法院，並未終結，是本院
    毋庸諭知發回，應由原審法院就繫屬中之案件逕行依法判決
    ，併予敘明。 
據上論斷，應依刑事訴訟法第413條前段，裁定如主文。
中　　華　　民　　國　　109 　年　　10　　月　  30　　日
                  刑事第九庭    審判長法　官  潘翠雪
                                      法　官  俞秀美
                                      法　官  陳俞婷
以上正本證明與原本無異。
不得再抗告。
                                      書記官  陳麗津
中　　華　　民　　國　　109 　年　　11　　月　　2 　　日